【裁判字號】    91,聲判,65
【裁判日期】    920610
【裁判案由】    聲請交付審判
【裁判全文】
臺灣臺北地方法院刑事裁定                          九十一年度聲判字第六五號
    聲  請  人
    即  告訴人  甲○○
    代  理  人  王雲平律師
    被      告  乙○○
右列聲請人因告訴被告妨害名譽案件，不服台灣高等法院檢察署檢察長駁回再議之處
分（九十一年度上聲議字第六七七號），聲請交付審判，本院裁定如左：
    主  文
聲請駁回。
    理  由
一、按告訴人不服上級法院檢察署檢察長或檢察總長認再議為無理由而駁回之處分者
    ，得於接受處分書後十日內委任律師提出理由狀，向該管第一審法院聲請交付審
    判。法院認為交付審判之聲請不合法或無理由者，應駁回之。刑事訴訟法第二百
    五十八條之一、第二百五十八條之三第二項前段，分別定有明文。
二、本件聲請人即告訴人甲○○以被告乙○○涉犯誹謗罪嫌，向台灣台北地方法院檢
    察署提出告訴，經該署檢察官於民國九十一年四月二十日以九十年度偵字第二五
    一六七號為不起訴處分後，聲請人不服，聲請再議，嗣經台灣高等法院檢察長於
    九十一年六月六日以九十一年度上聲議字第六七七號認再議為無理由而駁回再議
    之聲請等事實，經本院調閱上開卷宗核閱無訛。
三、聲請交付審判意旨略以：被告曾與告訴人同在監所服刑，被告出獄後於八十七年
    出書「突圍」一書，在第七十六頁及第七十七頁指稱告訴人為「老混混」、「混
    老大」，意指告訴人為「黑道」、「流氓」，妨害告訴人之名譽，致使告訴人出
    獄後，謀職不易；台灣高等法院檢察署處分書認被告有相當理由確信為真實，而
    駁回告訴人再議之聲請，惟本件由字面解釋「老混混」、「混老大」，其語帶侮
    辱與貶低之意甚明，嚴重影響告訴人之人格，一般人見之，無不將聲請人歸入「
    流氓」之輩視之，應構成誹謗罪，爰聲請交付審判云云。
四、經查：
  (一)按言論自由為人民之基本權利，憲法第十一條定有明文保障，國家應給予最大限
    度之維護，惟言論自由乃人之外在表現自由，不免與他人自由或權利發生衝突，
    為兼顧對個人名譽、隱私及公共利益之保護，言論自由亦有其限界；是言論自由
    及維護自我名譽之權同受憲法平衡保障，此一理念反應於我國憲法下位階規範之
    刑法上，首先對於公然侮辱人之言論以刑法第三百零九條制衡。次為保護意見之
    公開、交流，僅在意圖散佈於眾，單純指摘傳述貶損他人名譽之事實時，始克成
    立刑法第三百十條之誹謗罪，至意見、評論持平適當與否，應由社會大眾評價選
    擇；換言之，刑法第三百十條第二項誹謗罪之成立，以行為人主觀上具有毀損他
    人名譽之不法意圖為必要，且所指摘傳述者為事實，若係主觀之評論及意見之表
    達，則非在規範之列。而行為人行為是否具有主觀不法意圖，須依行為當時之具
    體情況客觀判斷之，且刑法第三百十一條於一般違法阻卻事由外，立法者另明列
    特別違法阻卻事由，只要行為人之行為客觀上符合該條所定之要件，其行為即屬
    不罰，藉以解決刑法實務上就主觀不法意圖判斷上之困難，及保障言論自由精神
    ，故任何客觀上造成毀損他人名譽結果之行為，除有上開法條所定之特別違法阻
    卻事由應予免責外，縱無符合特別違法阻卻事由之情形，仍須基於該條保護言論
    自由之立法精神，確定行為人主觀上具有毀損名譽之惡意，資為判斷之依據，倘
    無積極之證據足資證明行為人有毀損名譽之惡意，即應推定行為人無惡意毀損他
    人名譽之犯意。
  (二)查被告所著「突圍」一書內，確載有「一個叫甲○○的老混混」、「根本沒有資
    格混老大」等語（見該書第七十六頁及第七十七頁）；惟該「突圍」一書係記者
    根據被告口述錄音寫出來，由王明耀總整理而成乙情，業據證人王明耀於偵查中
    證述屬實，並證稱：被告認為自己在眷村長大，沒有背景，當時威京還有名氣，
    想透過書告訴大家他從邊緣人到主流社會之過程，沒有惡意要傷害誰等語（見九
    十年偵字第二五一六七號卷第十五頁背面、第十七頁）；復觀「突圍」該書，聲
    請人認被告妨害其名譽部分（第七十六頁、第七十七頁），實屬該書第四章「三
    年苦窯的歲月－回首來時路，只有認錯沒有怨恨」中之二小段落，綜觀此章節內
    容，純屬被告抒發在獄中生活之特殊文化及所見所聞，聲請人或因曾在台北看守
    所裡碰到被告，故於書中提及二人過往發生之情事，而「老混混」一詞，僅被告
    敘及聲請人時所添加之形容詞，況「老混混」、「混老大」在一般社會認知上並
    非全指係為黑道或流氓之意，聲請人認係流氓或黑道尚有誤會，難認被告有毀損
    聲請人名譽之惡意。
  (三)又按司法院大法官會議釋字第五０九號解釋文所揭示「…至刑法同條第三項前段
    以對誹謗之事，能證明其為真實者不罰，係針對言論內容與事實相符者之保障，
    並藉以限定刑罰權之範圍，非謂指摘或傳述誹謗事項之行為人，必須自行證明其
    言論內容確屬真實，始能免於刑責。惟行為人雖不能證明言論內容為真實，但依
    其所提證據資料，認為行為人有相當理由確信其為真實者，即不能以誹謗罪之刑
    責相繩，亦不得以此項規定而免除檢察官或自訴人於訴訟程序中，依法應負行為
    人故意毀損他人名譽之舉證責任，或法院發現其為真實之義務。」等意旨，係針
    對檢察官或自訴人訴訟程序中應就行為人係「故意」毀損他人名譽負舉證責任，
    以及行為人有相當理由確信其為真實者，應認行為人係以善意為之等情加以闡釋
    。本件被告於偵查中供稱：係因聲請人非法販賣油品，當時必須繳錢與黑社會，
    與黑社會是共生集團，才稱聲請人為老混混等語；而聲請人曾於五十六年間開設
    地下油行非法販賣油品，且曾因涉犯妨害風化、違反麻醉藥品管理條例等案件入
    監執行等情，為聲請人所是認，並有經濟部能源委員會九十年十二月十日能（九
    ０）二字第一五九一六號函載：七十六年六月二十六日開放民間經營加油站前，
    並未准許私人經營汽油、柴油之銷售業務等語及台灣台北地方法院檢察署刑案資
    料查註紀錄表各一份在卷可稽；是被告據此認聲請人係「老混混」、沒有資格「
    混老大」，既有相當理由確信其為真實，依前開大法官會議釋字第五０九號意旨
    ，尚難論以誹謗罪之刑責。
五、綜上所述，台灣高等法院檢察署處分書以無證據足證被告有誹謗之犯意，認其罪
    嫌不足，而駁回聲請人再議之聲請，經核並無不合，自無違誤。聲請人以上開理
    由，指摘駁回再議聲請之處分不當聲請交付審判，為無理由，應予駁回。
據上論斷，應依刑事訴訟法第二百五十八條之三第二項前段，裁定如主文。
中      華      民      國    九十二    年      六      月      十      日
                                    臺灣臺北地方法院刑事第七庭
                                        審判長法  官  梁  耀  鑌
                                              法  官  張  筱  琪
                                              法  官  蕭  清  清
右正本證明與原本無異。
本裁定不得抗告。
                                              書記官  劉  麗  英
中      華      民      國    九十二    年      六      月      十二    日


司法院資訊處製作；財團法人民間司法改革基金會備份。
